【裁判字號】    95,台上,6650
【裁判日期】    951130
【裁判案由】    業務侵占
【裁判全文】
最高法院刑事判決            九十五年度台上字第六六五０號
上  訴  人  甲○○
上列上訴人因業務侵占案件，不服台灣高等法院台中分院中華民
國九十五年八月二十四日第二審更審判決（九十三年度上更(一)字
第二一○號，起訴案號：台灣苗栗地方法院檢察署八十七年度偵
字第二七一九、三三一七號），提起上訴，本院判決如下：
    主  文
原判決撤銷，發回台灣高等法院台中分院。
    理  由
本件原判決認定上訴人甲○○自民國八十三年四月三十日起任職
於苗栗縣頭份鎮蘆竹里十六鄰三００號之汎敏有限公司（下稱汎
敏公司），負責會計、出納業務，為從事會計、出納業務及經辦
會計之人員，竟利用任職兼理會計、出納業務之機會，基於意圖
為自己不法所有之概括犯意，自八十四年二月二十日起至八十七
年二月上旬某日止，多次以下列方式，先後將其業務上所經手持
有之公司款項據為己有：(一)虛開支票實扣款項：虛構支付廠商款
項，在電腦上作帳，惟實際並未開出支票，亦未將應付支票款存
入甲存帳戶中，而將款項自其他活儲或現金帳戶中扣除或提領侵
占入己，此部分共侵占新台幣（下同）二千三百八十二萬三千五
百四十八元。(二)將應支出款項以少報多：因汎敏公司與元好藝術
陶瓷股份有限公司（下稱元好公司）共用辦公地點，而均分費用
時，利用元好公司請款之機會，以多報少，將差額侵占入己；或
將開給廠商之支票以少報多之方式共侵占四百五十六萬八千九百
八十二元。(三)以侵占廠商貨款、虛列銷貨折讓等方式，挪用侵占
四百八十四萬六千二百十九元。(四)將汎敏公司暫存在上訴人戶頭
之美金款項（折合新台幣約八百萬元）挪為己用。上開多次所侵
占之金額達四千一百二十三萬八千七百四十九元。嗣於八十七年
二月間為汎敏公司負責人黃欽炎發覺，訴請台灣苗栗地方法院檢
察署檢察官偵查起訴等情。因而撤銷第一審關於上訴人部分之科
刑判決，改判仍依想像競合犯、刑法修正前連續犯之規定，從一
重論處上訴人連續意圖為自己不法之所有，而侵占對於業務上所
持有之物罪刑，固非無見。
惟查：(一)有罪判決書之事實欄，為判斷其適用法令當否之準據，
事實審法院應將與構成犯罪之事實及論罪科刑有關之事實，詳加
認定、明白記載，始足以論罪科刑；原判決認定上訴人係犯商業
會計法第七十一條第一款、刑法第三百三十六條第二項業務侵占
罪。而商業會計法第七十一條第一款，係規定商業負責人、主辦
及經辦會計人員或依法受託代他人處理會計事務之人員，以明知
不實之事項而填製會計憑證或記入帳冊，為其犯罪之構成要件。
原審既論以上開商業會計法第七十一條第一款之罪。但未於事實
欄中記載上開罪刑之構成犯罪事實，已與刑事訴訟法第三百零八
條所定：有罪之判決書應記載犯罪事實之規定有違，且有理由說
明失所依據之違誤。(二)原判決認定上訴人有以侵占廠商貨款、虛
列銷貨折讓等方式挪用款項，並據上訴人於法務部調查局苗栗縣
調查站詢問時所供承。但第一審法院委託眾智會計師事務所之王
惠民會計師及財團法人台灣經濟發展研究院之鑑定報告，似未針
對上訴人之上開侵占手法予以鑑定。且上訴人如有長期侵占廠商
貨款，該等廠商當無不予追討之理。而虛列銷貨折讓是否指應予
廠商之貨款以多報少，如係以多報少，則上訴人又如何達成其侵
占公司款項之目的，即待研求，原審就上開攸關上訴人犯罪之事
項，未詳加調查審認，遽行判決，自不足以昭折服。(三)依財團法
人台灣經濟發展研究院所製作表格第十列所載：傳票號碼000
000000，金額十四萬八千一百七十八元中，剔除重新認定
憑證金額之五萬七千一百七十七元，確認侵占金額九萬一千零一
元（見第一審卷(三)第一八六頁）。但上訴人辯稱：上開十四萬八
千一百七十八元係支付元好公司之應付款，因汎敏公司先代元好
公司支出五萬七千一百七十七元，故抵銷後汎敏公司只要再支付
元好公司九萬一千零一元即可，且上開九萬一千零一元，已據元
好公司之會計謝美嬌於該傳票上簽收，並有轉帳傳票、八月份交
際費租金郵電費支出手寫紀錄、租金支出等文件可參（見原審更
(一)卷第一七五至一七八頁）。上開九萬一千零一元如確為元好公
司之謝美嬌所領取，則上訴人顯無侵占之情，原審就上開情節未
加調查，亦未說明上開辯解無足採信之理由，遽行判決，自不足
以昭折服。(四)原判決認定上訴人為汎敏公司之出納兼會計，利用
經辦會計、出納之機會，意圖為自己不法所有，多次虛開支票實
扣款項、支出款項以少報多等方式，就明知為不實之事項，而登
載於會計帳冊，將其業務上所經手持有之公司款項據為己有，並
認上訴人所為係犯刑法第三百三十六條第二項之業務上侵占罪及
違反商業會計法第七十一條第一款之罪，上開二罪之間屬一行為
觸犯數罪名之想像競合犯（原判決第十九頁）。但未說明上開所
為為想像競合犯之依據。且依原判決所認定之事實，上訴人似以
違反商業會計法之手法，以達侵占業務上之款項之目的，則上開
犯行，是否具有修正前刑法第五十五條所定牽連犯關係之適用，
攸關事實之認定與法律之適用，自有詳加究明之必要。以上違誤
或為上訴意旨所指摘，或為本院得依職權調查之事項，應認原判
決仍有撤銷發回更審之原因。又原判決雖以業務侵占罪論處罪刑
，為不得上訴本院之案件，然此部分與其所犯得上訴本院之商業
會計法第七十一條第一款之罪，屬裁判上一罪，自得上訴於本院
，附此敘明。
據上論結，應依刑事訴訟法第三百九十七條、第四百零一條，判
決如主文。
中    華    民    國  九十五  年   十一   月   三十   日
                      最高法院刑事第五庭
                          審判長法官  莊  登  照
                                法官  洪  明  輝
                                法官  黃  一  鑫
                                法官  林  秀  夫
                                法官  徐  昌  錦
      本件正本證明與原本無異
                                      書  記  官
中    華    民    國  九十五  年   十二   月    七    日
                                                      Ｅ


司法院資訊處製作；財團法人民間司法改革基金會備份。
